【裁判字號】    99,保險,2
【裁判日期】    990720
【裁判案由】    給付保險金
【裁判全文】
臺灣士林地方法院民事判決               99年度保險字第2號
原      告  乙○○
訴訟代理人  許麗紅  律師
被      告  國泰人壽保險股份有限公司
法定代理人  丁○○
訴訟代理人  丙○○
            甲○○
上列當事人間給付保險金事件，本院於民國99年7 月6 日言詞辯
論終結，判決如下：
    主  文
原告之訴駁回。
訴訟費用新臺幣壹萬壹仟伍佰玖拾元由原告負擔。
    事實及理由
壹、程序方面：
一、按訴狀送達後，原告不得將原訴變更或追加他訴。但擴張或
    減縮應受判決事項之聲明者，不在此限，民事訴訟法第255
    條第1 項第3 款定有明文。
二、本件原告起訴原聲明：(一)確認被告對原告之消費借貸債權新
    臺幣（以下同）78萬7,656 元及其利息不存在。(二)被告應給
    付原告46萬117 元及自民國96年4 月7 日起至清償日止，按
    週年利率百分之10計算之利息。嗣於99年6 月18日變更前開
    訴之聲明(一)為：確認被告對原告就82年6 月28日借款28萬2
    千元及83年6 月7 日借款32萬2 千元之消費借貸債權及分別
    自82年6 月28日起及83年6 月7 日起，均至清償日止之利息
    債權不存在。核其所為，係減縮應受判決事項之聲明，依照
    前揭法律規定，核無不可，應予准許。
貳、實體方面：
一、原告主張：兩造於76年11月18日成立保單號碼0000000000號
    之「國泰21世紀終身壽險」保險契約（下稱130 號保單），
    於76年12月5 日成立保單號碼為0000000000號之「國泰21世
    紀終身壽險」保險契約（下稱986 號保單），繳費年期均為
    10年，依約被保險人於本契約有效且在保險單所載繳費期間
    屆滿時仍生存，被告各應按保險金額給付受益人即原告滿期
    祝壽金50萬元。嗣130 號保單繳費年期於86年11月17日期滿
    ，原告依約得向被告領取滿期祝壽金50萬元。986 號保單繳
    費年期，亦於86年12月4 日期滿，原告依約亦得向被告領取
    滿期祝壽金50萬元。詎被告就130 號保單，以被告曾為原告
    墊繳保費，且原告曾於82年6 月28日向被告辦理保單借款，
    借得28萬2 千元為由，引用保單約定第15條，自前開應給付
    之金額扣除：保單借款本金3 萬3 千元、保單借款利息
    11萬878 元、墊繳保費29萬7,739 元、墊繳保費利息5
    萬7,796 元。就986 號保單，則以被告曾為原告墊繳保費，
    且原告曾於83年6 月7 日向被告辦理保單借款，借得32萬2
    千元為由，援引保單約定第15條，自上開應給付之金額扣除
    ：保單借款本金12萬6 千元、保單借款利息9 萬6,860
    元、墊繳保費24萬2,144 元、墊繳保費利息3 萬4,854
    元。惟原告未曾向被告辦理保單借款，被告不得扣除保單借
    款及其利息。另被告雖曾為原告墊繳保費29萬7,739 元及24
    萬2,144 元，但因其未通知原告繳納保險費，故不能扣除保
    費墊繳之利息。縱可扣除，利息亦應以年息百分之5 單利計
    算。是被告原應給付原告之滿期祝壽金100 萬元，扣除被告
    墊繳之保費29萬7,739 元及24萬2,144 元後，被告尚應給付
    原告46萬117 元。就此原告曾於96年3 月22日備齊文件向被
    告請求，被告原應於96年4 月6 日前給付，但經被告表示扣
    除前開數額而拒絕給付，依保險法第34條規定，應依年息百
    分之10計付遲延利息。而被告未以時效消滅為由拒絕給付，
    並以契約承認債務，被告就原告依保單第8 條約定之請求，
    已不得主張時效抗辯。再被告就原告之請求權，以不存在之
    債權主張扣抵，其就不應扣抵而扣抵之款項46萬117 元部分
    ，屬無法律上原因而受有利益，致原告受有損害。為此，爰
    提起本訴，請求確認前開保單借款及其利息債權對於原告不
    存在，並依130 及986 號保單第8 條約定、民法第179 條規
    定，請求被告給付保險金或不當得利，並聲明：(一)確認被告
    對原告就82年6 月28日借款28萬2 千元及83年6 月7 日借款
    32萬2 千元之消費借貸債權及分別自82年6 月28日起及83年
    6 月7 日起，均至清償日止之利息債權不存在。(二)被告應給
    付原告46萬117 元及自96年4 月7 日起至清償日止，按週年
    利率百分之10計算之利息。
二、被告則以：原告之保險金請求權已罹於2 年時效而消滅，況
    且130 號保單繳費年期於86年11月17日期滿，原告本得向被
    告領取保單紅利6 萬2,789 元及滿期祝壽金50萬元，但原告
    曾於82年6 月28日向被告為保單借款，借得28萬2 千元，另
    原告自82年9 月18日起，未依保單約定按季繳納保費，被告
    依保單第4 條約定，自動墊繳保費至繳費年期期滿，共墊繳
    保費29萬7,793 元，被告依保單約定第15條，自前開應給付
    金額中扣除保單借款本金3 萬3 千元、保單借款利息11萬87
    8 元、墊繳保費29萬7,739 元、墊繳保費利息5 萬7,796 元
    後，已給付原告6 萬3,376 元。又986 號保單繳費年期於86
    年12月4 日期滿，原告本得向被告領取保單紅利6 萬1,958
    元及滿期祝壽金50萬元，但原告曾於83年6 月7 日向被告為
    保單借款，借得32萬2 千元，另原告自83年8 月6 日起，未
    依保單約定，按月繳納986 號保單保費，被告依保單第4 條
    約定，自動墊繳保費至繳費年期期滿，共墊繳保費24萬2,14
    4 元，被告依保單約定第15條，自前開應給付金額中扣除保
    單借款本金12萬6 千元、保單借款利息9 萬6,860 元、墊繳
    保費24萬2,144 元、墊繳保費利息3 萬4,854 元後，已給付
    原告6 萬2,100 元，原告已不得請求被告給付保險金等語置
    辯，故請求駁回原告之訴。
三、兩造不爭執之事項：
  (一)兩造於76年11月18日成立保單號碼0000000000號之「國泰21
    世紀終身壽險」保險契約，約定原告應每月繳納保險費5,85
    0 元，繳費年期為10年，另被保險人於本契約有效且在保險
    單所載繳費期間屆滿時仍生存，被告應按保險金額給付滿期
    受益人即原告滿期祝壽金50萬元。嗣於78年2 月18日變更保
    險費於每年2 、5 、8 、11月之18日各繳納（即季繳）1 萬
    7,400 元。
  (二)兩造於自76年12月5 日成立保單號碼為0000000000號之「國
    泰21世紀終身壽險」保險契約，約定原告應每半年繳納保險
    費3 萬4,550 元，繳費年期10年，被保險人於本契約有效且
    在保險單所載繳費期間屆滿時仍生存，被告應按保險金額給
    付滿期受益人即原告滿期祝壽金50萬元。嗣於82年12月5 日
    變更保險費於每月5 日各繳納5,850 元。
  (三)原告自82年9 月18日起，未依保單約定，按季繳納130 號保
    單之保費，經被告依保單第4 條約定，自動墊繳保費至繳費
    年期期滿，共墊繳保費29萬7,739 元，其各期墊繳數額如本
    院卷第41頁之墊繳明細所載。
  (四)原告自83年8 月6 日起，未依保單約定，按月繳納986 號保
    單之保費，經被告依保單第4 條約定，自動墊繳保費至繳費
    年期期滿，共墊繳保費24萬2,144 元，其各期墊繳之保費詳
    如本院卷第42頁、第43頁之墊繳明細所載。
  (五)130 號保單之繳費年期已於86年11月17日期滿，原告依約原
    得向被告領取之保單紅利為6 萬2,789 元及滿期祝壽金50萬
    元。但被告以其曾為原告墊繳保費且原告曾於82年6 月28日
    向其為保單借款，借得28萬2 千元為由，依保單約定第15條
    ，自前開應給付之金額扣除保單借款本金3 萬3 千元、
    保單借款利息11萬878 元、墊繳保費29萬7,739 元、墊
    繳保費利息5 萬7,796 元，而僅給付原告6 萬3,376 元。
  (六)986 號保單之繳費年期已於86年12月4 日期滿，原告依約原
    得向被告領取之保單紅利為6 萬1,958 元及滿期祝壽金50萬
    元。但被告以其曾為原告墊繳保費且原告曾於83年6 月7 日
    向其為保單借款，借得32萬2 千元為由，依保單約定第15條
    ，自前開應給付之金額扣除保單借款本金12萬6 千元、
    保單借款利息9 萬6,860 元、墊繳保費24萬2,144 元、
    墊繳保費利息3 萬4,854 元，而僅給付原告6 萬2,100 元。
四、本件之爭點：
  (一)原告是否曾經於82年6 月28日向被告就130 號保單為保單借
    款，而借得28萬2 千元？被告可否自原告得領取之滿期祝壽
    金及保單紅利中，扣除保單借款本金3 萬3 千元？如可，其
    保單借款利息應如何計算？被告可否自原告得領取之滿期祝
    壽金及保單紅利中，扣除自82年8 月1 日起至86年11月16日
    止期間之保單利息11萬878 元？
  (二)原告是否曾經於83年6 月7 日向被告就986 號保單為保單借
    款，而借得32萬2 千元？被告可否自原告得領取之滿期祝壽
    金及保單紅利中，扣除保單借款本金12萬6 千元？如可，其
    保單借款利息應如何計算？被告可否自原告得領取之滿期祝
    壽金及保單紅利中，扣除自83年6 月8 日起至86年12月3 日
    止期間之保單利息9 萬6,860 元？
  (三)原告為被告墊繳130 號保單之保險費，其利息應如何計算？
    被告可否自原告得領取之滿期祝壽金及保單紅利中，扣除墊
    繳保費之利息5 萬7,796元？
  (四)原告為被告墊繳986 號保單之保險費，其利息應如何計算？
    被告可否自原告得領取之滿期祝壽金及保單紅利中，扣除墊
    繳保費之利息3 萬4,854 元？
  (五)原告於130 號保單及986 號保單期滿後，原得向被告領取之
    前開滿期祝壽金及保單紅利，經扣除保單借款之本金及利息
    （可能為零至被告所主張之數額全額）、墊繳保費本金及利
    息，再減去被告已給付之6 萬3,376 元及6 萬2,100 元後，
    原告請求被告再給付46萬117 元，及自96年4 月7 日起至清
    償日止，按年息百分之10計算之利息，有無理由？
  (六)原告前開請求權是否已罹於契約所定之2 年時效？被告曾否
    於96年3 月22日以契約承認該債務？如有，被告可否以請求
    權已罹於2 年時效為由，拒絕給付？
五、本院之判斷：
  (一)確認之訴部分：
    1.查原告曾於82年6 月28日以130 號保單，向被告為保單借
      款而借得28萬2 千元，此業經被告提出保單貸款借據為證
      （見本院卷第39頁），原告雖否認曾向被告借錢云云，然
      上開借據有原告之簽名及印文，核該簽名，與130 號保單
      要保書上原告簽名，無論筆順、勾捺、神韻均屬相同（見
      本院卷第20頁），且本院命原告當庭書寫其姓名10遍，經
      核對，亦與上開簽名神韻一致，堪認上開保單貸款借據上
      簽名確為原告親簽無訛，原告主張未向被告借款，並不可
      採。
    2.原告曾於83年6 月7 日以986 號保單，向被告為保單借款
      ，借得32萬2 千元，此亦據被告提出保單貸款借據為證，
      原告雖否認曾向被告借款，但該借據上亦有原告簽名及印
      文，該簽名基於上述相同理由，亦可認係原告親簽，原告
      主張未向被告借款，亦非可信。
    3.130 號、986 號保單貸款借據，皆有利息約定，此見借據
      背面貸款規約甚明。而前開借款本金及利息，因原告否認
      借款，衡情未曾主動清償或付息。被告就上開借款本金及
      利息請求權，雖曾於96年3 月23日給付130 號及986 號保
      單滿期祝壽金各50萬元及保單紅利6 萬2,789 元及6 萬1,
      958 元之際，依保單契約第15條約定，主張扣除130 號保
      單借款本金3 萬3 千元及利息11萬878 元、986 號保單借
      款本金12萬6 千元及利息9 萬6,860 元，於被告扣除之範
      圍內，已生清償上開消費借貸本金及利息債權之效力，而
      確已不存在。但此部分被告於96年3 月23日給付保險金時
      ，即已載列明細（見本院卷第28頁），嗣於應訴時並即為
      陳明，應認原告就此因遭扣除清償而不存在部分，並無提
      起確認之訴之法律利益。況原告主張被告對其債權不存在
      ，並非以清償為據，而係以未曾借款為由，是以本件原告
      起訴請求確認被告對原告就82年6 月28日借款28萬2 千元
      及83年6 月7 日借款32萬2 千元之消費借貸債權及分別自
      82年6 月28日起、83年6 月7 日起，均至清償日止之利息
      債權不存在，即非有據。
  (二)給付之訴部分：
    1.原告依保險契約請求被告給付滿期祝壽金部分：
      (1)按由保險契約所生之權利，自得為請求之日起，經過二
        年不行使而消滅。保險法第65條定有明文。另130 號、
        986 號保單第26條亦約定：本契約所生的權利自得為請
        求之日起經過2 年不行使而消滅。
      (2)查130 號保單、986 號保單分別於86年11月17日、86年
        12月4 日期滿，期滿時原告仍生存，依保單第18條規定
        ，得於期滿後，向被告請求給付滿期祝壽金。是原告前
        開滿期祝壽金請求權，應分別自86年11月18日、86年12
        月5 日起算，並各已於88年11月18日、88年12月5 日因
        罹於2 年時效而消滅。
      (3)被告在原告滿期祝壽金請求權罹於時效消滅後，雖曾於
        96年3 月23日在保單契約書上批註「本保險於民國96年
        3 月22日給付滿期祝壽金新臺幣500000元整」（見臺灣
        臺北地方法院98年審保險字第144 號卷原證一、原證二
        ），且給付原告保險金6 萬3,376 元及6 萬2,100 元（
        見不爭執事項(五)、(六)），而有於時效完成後為給付並承
        認債務之情形。然查，被告於時效完成後之給付，僅依
        民法第144 條前段規定，不得請求原告返還而已。其於
        時效完成後，承認債務，則不生中斷時效之效果。而被
        告前開批註，係記載已給付滿期祝壽金完畢，要無另與
        原告訂立契約承認未清償債務之意，原告主張被告有民
        法第144 條後段，以契約承認債務情事云云，自非可採
        。況且被告果有以契約承認債務情事，原告應依新訂契
        約，請求被告履行，亦不得再依保險契約第18條，請求
        被告給付滿期祝壽金。
    2.原告請求被告返還不當得利部分：
      (1)按無法律上之原因而受利益，致他人受損害者，應返還
        其利益。雖有法律上之原因，而其後已不存在者，亦同
        。民法第179 條固有明文。惟依請求返還不當得利，須
        被告無法律上原因受有利益，原告受有損害，且原告之
        損害與被告受利益間須有因果關係。
      (2)本件原告主張被告就原告之請求權，以不存在之債權主
        張扣抵，其就不應扣抵而扣抵之款項46萬117 元部分，
        屬無法律上原因而受有利益，致原告受有損害云云。惟
        查，原告對於被告之滿期祝壽金請求權，已因罹於時效
        而消滅，被告依法得拒絕給付，已如前述。除被告已經
        給付原告部分，被告依民法第144 條前段規定，不得請
        求原告返還外，其餘被告尚未給付原告部分，被告依法
        拒絕給付，縱因此而受有利益，亦非無法律上原因，並
        無不當得利可言。是原告依不當得利之法律關係，請求
        被告返還，核屬無據。
六、綜上所述，原告曾於82年6 月28日向被告借得28萬2 千元，
    於83年6 月7 日向被告借得32萬2 千元，並有借款利息之約
    定。原告以其未曾向被告為前開借款為由，請求確認被告對
    原告就82年6 月28日借款28萬2 千元及83年6 月7 日借款32
    萬2 千元之消費借貸債權及分別自82年6 月28日起及83年6
    月7 日起，均至清償日止之利息債權不存在，為無理由，應
    予駁回。又原告對被告滿期祝壽金請求權，已經罹於時效而
    消滅，被告因時效消滅，拒絕給付，縱因此受有利益，亦非
    不當得利，原告依保險契約及不當得利之法律關係，請求被
    告給付46萬117 元，及自96年4 月7 日起至清償日止，按週
    年利率百分之10計算之利息，亦無理由，應予駁回。
七、本件事證已臻明確，兩造其餘訴訟資料及攻擊、防禦方法，
    核與結論之判斷，不生影響，爰不一一論列，附此敘明。
八、本院為終局判決，爰依職權確定訴訟費用額為1 萬1,593 元
    （即第一審裁判費），並命敗訴之原告負擔。
九、據上論結，原告之訴為無理由，依民事訴訟法第78條，判決
    如主文。
中    華    民    國    99    年    7     月    20    日
                  民事第二庭  法  官  周群翔
以上正本證明與原本無異。
如對本判決上訴，應於判決送達後20日內向本院提出上訴狀；若
委任律師提起上訴者，應一併繳納上訴審裁判費，否則本院得不
命補正逕行駁回上訴。
中    華    民    國    99    年    7     月    21    日
                              書記官  游育慈

司法院資訊處製作；財團法人民間司法改革基金會備份。
